臺灣高等法院交通事件裁定　　　　　 100年度交抗字第1548號
抗　告　人
即受處分人　王秀麗
上列抗告人因違反道路交通管理處罰條例案件，不服臺灣士林地
方法院中華民國100年10月21日所為裁定（100年度交聲字第570
號），提起抗告，本院裁定如下：
    主  文
抗告駁回。
    理  由
一、異議意旨略以：違規人劉宗翰於100年3月22日2時19分駕駛
    異議人王秀麗所有車號2178-QB號自小客車在國道一號南向
    33.3KM被逕行舉發違反道路交通管理處罰條例第43條第1項
    第2款規定駕駛人行車速度超過規定之最高時時速60公里以
    上，然此已由台北市交通事件裁決所證實違規人與汽車駕駛
    人，並非同一人，詎該所竟又以其同時違反道路交通管理處
    罰條例第43條第4項規定，吊扣車輛牌照3個月，依道路交通
    管理處罰條例第43條第1項第2款、第4項規定，並連接同條
    第1項處罰汽車駕駛人罰鍰之規定，足見本條第4項規定意旨
    係在處罰汽車駕駛人，立法者顯無意規定在此情形，即得將
    該處罰轉嫁予汽車所有人。是道路交通管理處罰條例第43條
    第4項之規定，僅明文處罰汽車駕駛人，且同條例亦無其他
    規定在此情形得對汽車所有人予以併罰。參諸行政罰法第4
    條之處罰法定原則，行政機關不得逾越法律之規定，對汽車
    所有人為吊扣該汽車牌照3個月之處分。是原處分顯有錯誤
    ，爰請撤銷原處分云云。
二、原裁定略以：異議人之子劉宗翰於100年3月22日凌晨2時19
    分，駕駛異議人所有車牌號碼2178-QB號自小客車，行經國
    道一號南向33.3公里處，為原舉發機關逕認有道路交通管理
    處罰條例第43條第1項第2款所定「駕駛人行車速度超過規定
    之最高時速60公里以上」之違規行為，逕行製單舉發。而依
    道路交通管理處罰條例第43條第4項文義以觀，其吊扣汽車
    牌照之對象係「違規之汽車牌照」，並無違規汽車駕駛人應
    與汽車所有人為同一人始能吊扣汽車牌照之限制。考其立法
    目的係慮及汽車所有人擁有支配管領汽車之權限，對於汽車
    之使用方式、用途、供何人使用等，得加以篩選控制，非無
    擔保其汽車之使用者具備法定資格及駕駛行為合於交通管理
    規範之義務，否則無異縱容汽車所有人放任其所有之汽車供
    人恣意使用，徒增道路交通之風險，殊非事理之平。再觀該
    條文立法過程，原草案為「汽車所有人，明知汽車駕駛人有
    第1項第1款、第2款及第3項之行為，而不予禁止駕駛者，並
    吊扣該汽車牌照3個月；經受吊扣牌照之汽車再次提供為違
    反第1項第1款或第3項行為者，沒入該汽車；前項規定，推
    定汽車所有人為明知」。惟因主管機關交通部認要如何推定
    汽車所有人為「明知」，在執行實務上有困難，而建議修改
    為現行條文，此有立法院第5屆第6會期交通委員會第6次全
    體委員會記錄可參，益證道路交通管理處罰條例第43條第1
    項第2款、第4項關於吊扣汽車牌照之處分，應係針對汽車所
    有人所設之特別規定，自不得僅以汽車所有人已依道路交通
    管理處罰條例第85條第1項規定，指出汽車之實際使用人即
    認無道路交通管理處罰條例第43條第1項第2款、第4項規定
    適用之餘地（臺灣高等法院暨所屬法院98年法律座談會刑事
    類提案第21號研討結果、臺灣高等法院98年度交抗字第193
    號裁定、臺灣高等法院花蓮分院98年度交抗字第38號裁定等
    足資參照），顯見道路交通管理處罰條例第43條第4項之處
    罰客體包含非屬實際駕駛人之汽車所有人甚明。上開吊扣汽
    車牌照之特別規定，究屬行政義務違反之處罰，參照大法官
    會議釋字第275號解釋、行政罰法第7條第1項及道路交通管
    理處罰條例第85條第4項之規定，故非屬實際駕駛人之汽車
    所有人對於其所有汽車之違規事由雖受過失之推定，仍可經
    由舉證證明其並無故意及過失而得以免罰。而異議人雖陳稱
    案發當時係劉宗翰駕駛本案車輛，然除異議人及證人劉宗翰
    於原審調查時陳稱異議人有於證人劉宗翰駕駛本案車輛出門
    前叮囑「要注意遵守交通安全事項、不要開太快」等語外，
    未見異議人舉證證明其於同意劉宗翰使用本案車輛時，已盡
    監督、管理注意之責，復未舉證證明其對控制劉宗翰使用該
    車之情形有何監督、管理之舉措，更未舉證證明其監督並未
    疏懈，或縱加相當之監督而仍不免發生違規者，揆諸前開說
    明，異議人既經推定過失，也無法舉證證明自己無過失。綜
    上，異議人之子劉宗翰於原處分意旨所載時、地駕駛本案車
    輛，確有「駕駛汽車行車速度超過規定之最高時速60公里以
    上」之違規行為，而異議人身為本案車輛之汽車所有人，且
    無法舉證證明其對於劉宗翰上揭違規行為並無未盡監督、控
    制注意義務之過失，從而，原處分機關依道路交通管理處罰
    條例第43條第4項之規定，裁處異議人吊扣本案車輛之汽車
    牌照3個月，於法核無不合，據以駁回受處分人之聲明異議
    。
三、抗告意旨略以：(一)違規人劉宗翰於100年3月22日2時19分駕
    駛異議人所有2178-QB號自小客車在國道一號南向33.3KM被
    內政部國道公路警察第一警察隊逕行舉發違反道路交通管理
    處罰條例第43條第1項第2款規定駕駛人行車速度超過規定之
    最高時時速60公里以上之違規，異議人已依法向台北市交通
    事件裁決所辦理歸責事宜，已證實本件違規汽車之所有人與
    汽車駕駛人，並非同一人，惟該所卻又製單舉發異議人同時
    違反同條例第4項規定，吊扣異議人車輛牌照3個月。(二)依臺
    灣高等法院交通事件99年度交抗字第855號裁定理由略以：
    按違反行政法上義務之處罰，以行為時之法律或自治條例有
    明文規定者為限，行政罰法第4條定有明文。是行政機關應
    依法律而為行政行為，就對人民自由權利所為之限制須有法
    律或經法律授權行政機關訂定之法規命令明文規定，始得為
    之，此為民主法治國家之基本原則。故對於違反社會性程度
    輕微之行為，處以罰鍰、沒入或其他種類行政罰，雖較諸對
    侵害國家、社會、個人法益等科以刑罰之行為情節輕微。惟
    本質上亦屬對於人民自由或權利之不利處分，其應適用處罰
    法定主義，自無不同。為使行為人對其行為有所認識，進而
    擔負其在法律上應有之責任，自應以其違反行政法上義務行
    為時之法律或經法律授權行政機關訂定之法規命令有明文規
    定者為限（參照行政罰法第4條立法理由）。又道路交通管
    理處罰條例第43條第1項第2款、第4項規定：汽車駕駛人有
    第1項第1款、第2款或前項行為者，並吊扣該汽車牌照3個月
    。參諸本條文前後連貫，並連接同條第1項處罰汽車駕駛人
    罰鍰之規定，足見本條第4項規定意旨係在處罰汽車駕駛人
    ，立法者顯無意規定在此情形，即得將該處罰轉嫁予汽車所
    有人。再者，審視道路交通管理處罰條例之其他有關將處罰
    轉嫁予汽車所有人之規定。例如，第34條後段規定：如應歸
    責於汽車所有人者，得吊扣其汽車牌照3個月。第35條第6項
    規定：汽車所有人，明知汽車駕駛人有第1項各款情形，而
    不予禁止駕駛者，依第1項規定之罰鍰處罰，並吊扣該汽車
    牌照1個月。第62條第5項規定：第1項及前項肇事逃逸案件
    ，經通知汽車所有人到場說明，無故不到場說明，或不提供
    汽車駕駛人相關資料者，吊扣該汽車牌照1個月至3個月。均
    有明定以汽車所有人未善盡查證、管理責任或不履行一定義
    務之可歸責於汽車所有人之事由。道路交通管理處罰條例第
    43條第1項第2款、第4項之規定，未規定汽車所有人之可歸
    責事由，益徵該條項之規定並非將處罰轉嫁予汽車所有人。
    是道路交通管理處罰條例第43條第4項之規定，僅明文處罰
    汽車駕駛人，且同條例亦無其他規定在此情形得對汽車所有
    人予以併罰。參諸行政罰法第4條之處罰法定原則，行政機
    關不得逾越法律之規定，對汽車所有人為吊扣該汽車牌照3
    個月之處分。(三)原裁定罔顧臺灣高等法院99年度交抗字第
    855號裁定見解，所為裁定，實有爭議之處，顯有錯誤，爰
    請撤銷原處分云云。
四、經查，按道路交通管理處罰條例第43條第4項規定「汽車駕
    駛人有第1項第1款、第2款或前項行為者，並吊扣該汽車牌
    照3個月」，依該條項文義以觀，其吊扣汽車牌照之對象係
    「違規之汽車牌照」，並無違規汽車駕駛人應與汽車所有人
    為同1人始能吊扣汽車牌照之限制。考其立法目的係慮及汽
    車所有人擁有支配管領汽車之權限，對於汽車之使用方式、
    用途、供何人使用等，得加以篩選控制，非無擔保其汽車之
    使用者具備法定資格及駕駛行為合於交通管理規範之義務，
    否則無異縱容汽車所有人放任其所有之汽車供人恣意使用，
    徒增道路交通之風險，殊非事理之平。又上開吊扣汽車牌照
    之特別規定，究屬行政義務違反之處罰，而條文或立法過程
    ，並未排除行政罰法第7條第1項「違反行政法上義務之行為
    非出於故意或過失者，不予處罰」及道路交通管理處罰條例
    第85條第4項推定過失等規定之適用，是汽車所有人自仍得
    經由舉證證明其無故意及過失而免罰。故縱汽車駕駛人與汽
    車所有人非同屬1人，亦應依同條第4項規定對於汽車所有人
    處以吊扣汽車牌照3個月處罰，惟可舉證不罰（參照臺灣高
    等法院暨所屬法院98年法律座談會刑事類提案第21號）。又
    原裁定認定第三人劉宗翰於100年3月22日2時19分駕駛受處
    分人所有2178-QB號自小客車在國道一號南向33.3KM處，有
    駕駛人行車速度超過規定之最高時時速60公里以上之違規事
    實，為受處分人所不爭執，並有內政部警政署國道公路警察
    局舉發違反道路交通管理事件通知單公警局交字第Z0000000
    0號附卷可稽。又受處分人對於第三人劉宗翰駕駛本案車輛
    並未舉證證明其於同意劉宗翰使用本案車輛時，已盡監督、
    管理注意之責，復未舉證證明其對控制劉宗翰使用該車之情
    形有何監督、管理之舉措，更未舉證證明其監督並未疏懈，
    或縱加相當之監督而仍不免發生違規者。從而，原裁定維持
    原處分處異議人吊扣本案車輛之汽車牌照3個月，並駁回抗
    告人異議，已詳敘其依憑之證據及認定之理由，經核並未悖
    於經驗及論理法則。另按每件交通違規個案情節不一，結果
    自有不同，不能任意比附援引，抗告人主張依本院99年度交
    抗字第855號裁定意旨，主張免罰，惟此僅係個案之法律見
    解，並無絕對之拘束力，原裁定認定第三人劉宗翰於原處分
    意旨所載時、地駕駛本案車輛，確有「駕駛汽車行車速度超
    過規定之最高時速60公里以上」之違規行為，而抗告人為本
    案車輛之汽車所有人，且無法舉證證明其對於劉宗翰上揭違
    規行為並無未盡監督、控制注意義務之過失，而依道路交通
    管理處罰條例第43條第4項之規定，裁處抗告人吊扣本案車
    輛之汽車牌照3個月，其認事用法，均無不合。抗告意旨仍
    執前詞，指摘原裁定不當，提起抗告，為無理由，應予駁回
    。
五、據上論結，應依道路交通事件處理辦法第25條，刑事訴訟法
    第412條，裁定如主文。
中    華    民    國   100    年    11    月    30    日
                  刑事第二十二庭審判長法  官  郭雅美
                                      法  官  洪于智
                                      法  官  李麗珠
以上正本證明與原本無異。
不得再抗告。
                                      書記官  陳禹任
中    華    民    國   100    年    12    月    1     日